【裁判字號】    95,交聲,803
【裁判日期】    950815
【裁判案由】    交管條例聲異
【裁判全文】
臺灣板橋地方法院交通事件裁定??? ?95年度交聲字第803號
原處分機關  交通部公路總局臺北區監理所
異  議  人
即受處分人  甲○○
上列受處分人即異議人因違反道路交通管理處罰條例案件，對於
交通部公路總局臺北區監理所中華民國九十五年一月二十四日所
為之處分（原處分案號：北監營裁字第裁４０－Ｚ000000
00號），聲明異議，本院裁定如下：
    主  文
原處分撤銷，發回交通部公路總局臺北區監理所。
    理  由
一、原處分意旨略以：受處分人即異議人甲○○於民國九十四年
    九月五日十二時十三分許，駕駛車牌號碼１７８１－ＪＳ號
    自用小客車，行經國道一號公路北上１３５‧８公里限速一
    百公里處，經國道公路警察局第二警察隊以雷射槍測定其行
    速達一百十八公里，依違反道路交通管理處罰條例第三十三
    條第一項當場攔停舉發，並由異議人簽名收受，嗣受處分人
    未依規定自動繳納罰鍰或未依規定到案聽候裁決，原處分機
    關即處罰機關交通部公路總局臺北區監理所，於九十五年一
    月二十四日依道路交通管理處罰條例第三十三條第一項及違
    反道路交通管理事件統一裁罰基準及處理細則第四十四條第
    一項之規定，依該處理細則附件之統一裁罰基準表，對行為
    人逕行以最高額裁處異議人，罰鍰新臺幣（下同）六千元，
    並記違規點數一點。並以一次裁決之方式，併列另行預示異
    議人有關罰鍰不繳納之相關處分（罰鍰限於九十五年二月二
    十三日前繳納。上開罰緩逾期不繳納之處分: 「（一）自九
    十五年二月二十四日起易處吊扣駕駛執照三個月，限於九十
    五年三月十日前繳送。（二）九十五年三月十日前未繳送駕
    駛執照者，自九十五年三月十一日起易處吊銷，並逕行註銷
    駕駛執照。（三）駕駛執照吊（註）銷後，自九十五年三月
    十一日起一年內不得重新考領駕駛執照。」等事項。且於九
    十五年二月三日依行政程序法第七十三條、第七十四條辦理
    寄存送達，惟異議人仍未妥處，固按依裁決書處罰主文規定
    略謂；「自九十五年三月十一日起易處吊銷，並逕行註銷汽
    車駕駛執照」執行。
二、異議意旨略以：受處分人對在高速公路超速行駛違規，並處
    以最高罰鍰六千元之裁決部份並無異議。受處分人因工作關
    係，早出晚歸，罰單、檢驗通知單等亦都沒有收到，也因此
    之前曾經被吊銷牌照，於九十三年七月五日重新辦理牌照時
    ，在當場有告知監理所工作人員並以書面寫下通訊地址為「
    臺北縣三峽鎮○○路二百六十三號一樓」，且九十五年燃料
    使用費及車輛定期檢驗通知單亦均寄至呈報之上述通訊地址
    ，而交通部公路總局臺北區監理所，於九十五年一月二十四
    日又將裁決書寄至戶籍地址「臺北縣三峽鎮○○路○段二百
    八十六號十二樓之二」，前後不一，受處分人並未收到裁決
    書，且在九十四年八月四日、九十五年二月六日汽車檢驗合
    格，所有的罰單都繳了，直到九十五年四月十八日向監理所
    問起，才發現駕照莫名自九十五年三月十一日起被易處吊銷
    ，並逕行註銷汽車駕駛執照，本人與妻子均擔任業務工作關
    係，都是早出晚歸之生活型態，很多書信都沒有收到，而交
    通工具是業務人員第二生命，懇請鈞院能恢復本人之駕照資
    格等語。
三、按汽車行駛於高速公路或設站管制之道路，而不遵管制之規
    定者，處汽車駕駛人新臺幣三千元以上六千元以下罰鍰，道
    路交通管理處罰條例第三十三條第一項定有明文。又汽車駕
    駛人有第三十三條情形者，除依原條款處罰鍰外，並予記違
    規點數一點，同條例第六十三條第一項第一款亦有明定。又
    按中華民國九十四年十二月二十八日總統華總一義字第０九
    四００二一二五八一號令修正公布道路交通管理處罰條例第
    六十五條，刪除原第一項第三款不依裁決繳照繳款之易處吊
    扣、吊銷處理規定，而變更為罰鍰不繳納者，依法移送強制
    執行，並自九十五年七月一日施行。本件違規行為發生於九
    十四年九月五日，原處分機關裁決時間為九十五年一月二十
    四日，道路交通管理處罰條例第六十五條固於行為後已修正
    ，然於原處分機關裁處時尚未施行，原處分機關依修正前之
    規定裁處，並無違誤；依九十四年二月五日總統華總一義字
    第０９４０００１６８４１號令，制定公布並自九十五年二
    月五日開始施行之行政罰法第五條，明定「行為後法律或自
    治條例有變更者，適用行政機關最初裁處時之法律或自治條
    例」，而觀諸行政罰法第五條之規定，本院審理本件交通裁
    決案件，應適用行政機關最初裁處時之法律，即修正前（道
    路交通管理處罰條例第六十五條（以下所稱均為修正前）規
    定處理，合先敘明。次按處理違反道路交通管理事件，有關
    文書送達之程序，依行政程序法之規定，違反道路交通管理
    事件統一裁罰基準及處理細則第十一條第一項第三款、第五
    條分別定有明文。而行政程序法第七十二條規定：「送達，
    於應受送達人之住居所、事務所或營業所為之」是有關違反
    道路交通管理事件文書之送達，苟非已送達於應受送達人之
    住居所或營業所，尚難認巳符送達之規定。而所謂「住居所
    」，依民法第二十條之規定，乃依一定之事實，足認以久住
    之意思，住於一定之區域者，始為設定其住所於該地，亦即
    除主觀上有久住一定區域之意思外，尚須客觀上有住於一定
    區域之事實，該一定之區域始為住所，並不以登記為要件。
    又戶籍法僅為戶籍登記之行政管理規定，戶籍地址不過係依
    戶籍法所為登記之事項，並非為認定住所為唯一標準（最高
    法院九十三年度臺抗字第三九三號裁定參照）。又按中華民
    國八十九年七月十二日交通部公路局（八九）路監牌字第八
    九二九六一０號函訂定之『公路監理電腦系統車輛車籍及駕
    駛人駕籍增設「通信地址」欄位作業注意事項』，第一點明
    定車主、駕駛人依規定向公路監理機關申領之車輛牌照、駕
    駛執照，係以戶籍住所為登記地址；基於社會現況及便民原
    則，並因應車主、駕駛人需要，於公路監理電腦系統車籍及
    駕籍檔中增列通信地址，以利公路監理機關各項通知單之寄
    達，特訂定本注意事項。其中第六點規定：公路監理機關受
    理車主、駕駛人申請增設「通信地址」後，應立即登載於公
    路監理電腦系統之車籍及駕籍檔中；爾後各項便民服務之通
    知事項及汽車燃料使用費繳款通知、汽車使用牌照稅繳款通
    知及違規通知單、裁決書之送達，皆以通信地址寄發。且「
    公路監理機關依車主或駕駛人申請之「通信地址」寄發之各
    項通知，如有退回二次紀錄者，則該通信地址即自動註銷，
    各項通知改以戶籍地址郵寄，一年內不得再申請通信地址。
    」同作業注意事項第七點亦有規定。
四、本件異議人對於九十四年九月五日十二時十三分許，駕駛車
    牌號碼１７８１－ＪＳ號自用小客車，行經國道一號公路北
    上１３５‧８公里限速一百公里處，經國道公路警察局第二
    警察隊以雷射槍測定其行速達一百十八公里，依違反道路交
    通管理處罰條例第三十三條第一項當場攔停舉發，並由異議
    人簽名收受，嗣異議人未依規定自動繳納罰鍰或未依規定到
    案聽候裁決，原處分機關即處罰機關交通部公路總局臺北區
    監理所，於九十五年一月二十四日依道路交通管理處罰條例
    第三十三條第一項及違反道路交通管理事件統一裁罰基準及
    處理細則第四十四條第一項之規定，依該處理細則附件之統
    一裁罰基準表，對行為人逕行以最高額裁處罰鍰新臺幣（下
    同）六千元，並記違規點數一點之部分並不爭執，惟對於裁
    決書以寄存送達之方式，而招致逕行註銷其汽車駕駛執照之
    結果，爭執裁決書送達之地址有誤，經查：
  (1)本件裁決書單之送達情形為：交通部公路總局臺北區監理所
    以大宗掛號函件交寄，寄達地址為受處分人之戶籍地「臺北
    縣三峽鎮○○路○段二百八十六號十二樓之二」，因未獲會
    晤本人亦無受領文書之同居人、受雇人、或應受送達處所接
    收郵件人員，已將該送達文書，於九十五年二月三日依行政
    程序法第七十三條、第七十四條之規定寄存送達於三峽郵局
    第三十二支局，有該送達證書影本一紙在卷可稽。
  (2)異議人固於九十三年七月五日，汽車新領牌照時，戶籍地址
    仍登載為「臺北縣三峽鎮○○路○段二百八十六號十二樓之
    二」，有異議人檢送之汽車新領牌照登記書影本可憑，惟參
    諸異議人之聲明異議狀、異議人檢送之公路總局臺北區監理
    所車輛定期檢驗通知單影本、九十五年全期汽車燃料使用費
    繳納通知書影本，其上所載之通訊住址均為「臺北縣三峽鎮
    ○○路二百六十三號一樓」，且臺北區監理所寄送異議人汽
    車燃料使用費繳納通知書上，在內頁資料明細部分之地址欄
    位上，仍記載為原戶籍地「臺北縣三峽鎮○○路○段二百八
    十六號十二樓之二」，然寄送頁面係以「臺北縣三峽鎮○○
    路二百六十三號一樓」為車籍寄送地址，有上開汽車燃料使
    用費繳納通知書影本在卷可按，足見異議人確曾向監理機關
    登錄其通訊地址為「臺北縣三峽鎮○○路二百六十三號一樓
    」，依上開說明，尚難認上開車籍地即為異議人之通訊地址
    ，而認本件裁決書已合法送達於異議人。
  (3)況且，依上開所述『公路監理電腦系統車輛車籍及駕駛人駕
    籍增設「通信地址」欄位作業注意事項』第七點規定觀之，
    異議人尚於九十五年度仍收到驗車單及繳納使用燃料費之通
    知單，並無有『公路監理機關依車主或駕駛人申請之「通信
    地址」寄發之各項通知』被退回之紀錄，而逕遭監理機關將
    該通信地址自動註銷之情形甚明。
  (4)揆諸前揭規定及說明，裁決書既未合法送達於異議人，異議
    人自無從得知處罰之主文，亦無從依道路交通管理處罰條例
    第六十五條第一項前段之規定，於收到裁決書後十五日內自
    行繳納罰鍰或向管轄法院聲明異議，以暫停依同條項所規定
    ，因未按期繳納罰鍰而隨後發生之易處吊扣、吊銷處分之效
    力。原處分機關逕以受處分人逾期不繳納罰鍰，而執行依道
    路交通管理處罰條例第六十五條第一項第三款之規定吊扣駕
    駛執照，不依期限繳送駕駛執照者，吊銷其駕駛執照；經吊
    銷駕駛執照者，依同條第一項第一款規定，逕行註銷駕駛執
    照，自有未合。從而，本件異議為有理由，應由本院應將原
    處分撤銷，發回原處分機關依相關程序處理，以資適法。
據上論斷，應依道路交通案件處理辦法第二十條前段，裁定如主
文。
中    華    民    國    95    年    8     月    15    日
    ??????????交通法庭法  官  王偉光
以上正本證明與原本無異
如不服本裁定應於送達後5日內向本院提出抗告狀
                                書記官  陳怡君
中    華    民    國    95    年    8     月    15    日


司法院資訊處製作；財團法人民間司法改革基金會備份。
